【裁判字號】    99,台上,3430
【裁判日期】    990603
【裁判案由】    傷害致重傷
【裁判全文】
最高法院刑事判決            九十九年度台上字第三四三０號
上  訴  人  甲○○
            乙○○
共      同
選任辯護人  李成功律師
上列上訴人等因傷害致重傷案件，不服台灣高等法院中華民國九
十七年六月三十日第二審判決（九十七年度上訴字第一四三二號
，起訴案號：台灣台北地方法院檢察署九十六年度調偵字第五四
八號），提起上訴，本院判決如下：
    主  文
上訴駁回。
    理  由
按刑事訴訟法第三百七十七條規定，上訴於第三審法院，非以判
決違背法令為理由，不得為之。是提起第三審上訴，應以原判決
違背法令為理由，係屬法定要件。如果上訴理由書狀並未依據卷
內訴訟資料，具體指摘原判決不適用何種法則或如何適用不當，
或所指摘原判決違法情事，顯與法律規定得為第三審上訴理由之
違法情形，不相適合時，均應認其上訴為違背法律上之程式，予
以駁回。本件上訴人甲○○、乙○○上訴意旨略以：(一)、台北醫
學大學附設醫院（下稱台北醫學院）民國九十六年十月五日校附
歷字第0960004120號函（下稱台北醫學院函）記載：被害人吳建
民於九十六年一月十二日下午七時十四分至該院急診時主訴之內
容為「頭痛、胸痛，診察發現左側臉部挫傷，頭部『以』前胸挫
傷」，其中「頭部『以』前胸挫傷」，是否當然可認為係「頭部
『及』前胸挫傷」之誤，已非無疑。原審未加以調查究明，即遽
以改寫為「頭部『及』前胸挫傷」，尚嫌失據。(二)、依財團法人
亞東紀念醫院（下稱亞東醫院）九十六年十一月五日亞歷字第09
66410657號函（下稱亞東醫院函）記載：被害人所受傷害「外
觀檢查起來『並無』明顯擦、挫傷，四肢、『頭部』均『無』明
顯傷痕，只有左臉頰輕微擦傷」等語，惟原判決事實則認定被害
人最初至醫院就診即有「頭部『及』前胸挫傷」等情，顯與所採
用之證據不相適合，有理由矛盾之違法。(三)、就被害人於九十六
年一月十三日由他院轉至亞東醫院急診就醫之病情，亞東醫院九
十六年九月十七日亞歷字第0966410573號函（下稱亞東醫院函
）稱：「當時意識躁動，接近昏迷狀態」等語，另同院九十六年
九月一日亞歷字第0966410534號函（亞東醫院函）則載稱「意
識昏迷」等語，兩份函復內容相互牴觸，原判決竟併引資為判決
理由，自有證據理由矛盾之違法。(四)、就被害人急診時之傷勢乙
節，亞東醫院函稱：頭部外傷，腦浮腫等語，但隔了二個月後
亞東醫院函函復明確記載：頭部無明顯傷痕等語，則亞東醫院
各函復內容之諸多瑕疵係對於上訴人有利之證據，原判決直接引
用相互牴觸之上開函文，就其中明顯存在之瑕疵，於理由內未提
隻字片語，自有判決理由不備之違法。(五)、被害人在互毆事件發
生後，最初赴台北醫學院就診時，意識清醒，經Ｘ光檢查頸部、
胸部無骨折，腦部電腦斷層掃描均正常，且歷經十六個小時以上
之觀察，而判定無須住院治療，始行返家。其後雖又赴亞東醫院
急診，但已在返家六個小時之後，此六個小時有無發生何種事故
，基於公平正義之維護或對上訴人之利益有重大關係，法院依法
自應依職權調查。又被害人所受傷害是否已達「重大難治」，上
訴人並有具狀聲請將被害人送請亞東醫院以外之專業機構鑑定其
傷病情狀，有無治癒可能。惟原審均未依職權或依聲請調查，有
應於審判期日調查之證據未予調查之違法。(六)、上訴人二人經工
地主任王俊仁等勸離，已距離互毆現場一段時、空後，始聽到「
有人喊不要打了，有人倒了」，則上訴人二人離開現場後，自不
可能再與仍留在現場繼續毆打之人有何「互相利用」之犯意聯絡
可言。且在離開現場後，對於後續其他人毆打致被害人倒地之結
果，尤無可能「客觀上均能預見」，原審在無任何積極證據之情
形下，以上訴人二人所難預見超越原計畫範圍之所謂其他三、四
人之行為「客觀上均能預見」，顯係以推測之詞，作為科刑判決
之基礎，有判決不適用法則或適用不當之違法云云。
惟查：證據之取捨、證據證明力之判斷，以及事實有無之認定，
屬事實審法院之職權，苟其取捨判斷與認定，並不違背論理法則
及經驗法則，即不容任意指為違法，而執為適法之第三審上訴理
由。本件原審認定上訴人二人有原判決事實欄所載共同傷害被害
人致重傷之犯行，係以：(1)上訴人二人對於九十六年一月十二日
下午，在台北市信義區○○○路○段一九五號工地內，因工地施
工問題與被害人發生口角爭執，甲○○從灌漿車上將被害人拉下
後開始扭打，乙○○也加入毆打被害人行列等事實均坦承不諱，
(2)證人即工地主任王俊仁於警詢、偵訊及第一審審理之證詞，(3)
目擊證人即被害人之胞弟吳健堂於第一審之證言，(4)證人潘天雄
於第一審之證詞，(5)台北醫學院函暨檢附之台北市政府消防局救
護紀錄表、急診病歷，(6)亞東醫院函暨檢附病歷資料影本，(7)
亞東醫院函暨檢附之急診病歷資料影本，(8)亞東醫院九十七年
二月十八日亞歷字第0976410113號函，(9)九十七年五月七日亞歷
字第0976410265號函，(10)九十七年一月十八日出具之診斷證明書
影本等證據資料，予以綜合判斷，認上訴人二人之犯行足堪認定
。並指駁、說明：(1)上訴人二人於原審否認有傷害致重傷之犯行
，其二人所辯何以不足採信，係為卸責飾詞，(2)上訴人二人質疑
被害人所受重傷害之傷勢與其等毆打行為無關云云，如何不可採
，(3)上訴人二人辯稱渠等只有打被害人臉部，且被旁人架開時，
被害人並未倒地，是誰打的也不知道云云，何以不可採，而仍應
負傷害致重傷罪之共同正犯罪責，(4)上訴人二人又辯稱不知被害
人會受如此嚴重之傷勢，應僅成立普通傷害罪云云，為何不足採
信，(5)乙○○辯稱其因喝太多酒，所以不知自己在做什麼云云，
甲○○亦辯稱當時有飲酒云云，均不可取，無從依刑法第十九條
第三項規定酌減其刑，(6)上訴人二人之辯護人於原審具狀聲請將
被害人再送請其他醫療單位鑑定傷病情狀，有無治癒之可能一節
，核無調查必要等理由甚詳。又以核上訴人所為，係犯刑法第二
百七十七條第二項後段之傷害致重傷罪。其等之行為雖致被害人
受有不同傷勢，然係基於單一傷害犯意下之所為，僅論以一罪。
上訴人二人與不詳姓名年籍之三、四名成年男子間，就前開犯行
，有傷害之犯意聯絡及共同傷害犯行，被害人重傷害之加重結果
係因共同傷害行為所致，則無論重傷係何人下手所致，上訴人等
均應負共同正犯刑責，因而酌情各量處有期徒刑三年二月。已詳
其所憑證據及認定之理由，所為論斷均有卷存證據資料可資覆
按。上訴意旨雖指摘原判決違法，然查：(一)、觀之前述亞東醫院
函、、及所檢附之病歷資料均一致顯示被害人到該院急診
時，頭部之電腦斷層檢查結果因發現顱內出血、腦浮腫，因而緊
急手術等情，顯見被害人之頭部確實受到傷害，至於頭部之傷害
於急診時是否有明顯之外傷症狀或意識狀態如何，雖該函文記
載：「頭部『外傷』、腦出血、腦浮腫、意識昏迷」，該函文
記載：「外觀檢查起來並無明顯擦、挫傷，四肢、頭部均無明顯
傷痕……」，該函文記載：「意識躁動接近昏迷狀態」等語或
有差異，但對於被害人確係頭部受傷害之記載並無不同，原判決
理由中未就此說明，雖有微疵，但此於判決之結果並無影響。故
上訴意旨就此等部分指摘原審未就相關事項予以調查、說明而有
理由矛盾、理由不備及調查未盡之違法云云，均非合法之上訴理
由。(二)、依卷附之台北醫學院及亞東醫院關於被害人之病歷資料
記載，被害人於案發當天（九十六年一月十二日）下午七時四十
一分到台北醫學院急診，至翌（十三）日下午一時四十分出院，
嗣於同日下午五時二十三分又被抬進亞東醫院急診室治療。可證
明被害人返家時間尚不足四個小時，上訴意旨謂「返家六小時」
，已有可議。又上訴人二人之辯護人於原審雖陳明被害人從台北
醫學院返家後再赴亞東醫院急診，被害人返家期間亦有可能發生
事故造成傷害云云，惟被害人因傷甫出院返家休養期間甚短，因
身體感覺不適再至醫院急診，並無違反常情，況就此部分於原審
兩次準備程序及審理程序中訊問當事人及辯護人有無證據請求調
查時，迄至辯論終結前亦均未指出證明方法以實其說，難謂原審
有調查未盡之違法。(三)、原審依據其於審理期日前向亞東醫院函
詢被害人治療後之病情，該院於九十七年五月七日以亞歷字第09
76410265號函復明載：「1.病患（指被害人）之傷勢是因外力事
件造成。2.治療後之傷勢：意識呆滯、暈眩、肢體無力、平衡障
礙、大小便失禁，已達重大難治之情形。」等語，因而認定被害
人所受傷害已符合刑法第十條第四項第六款之其他於身體或健康
有重大難治之傷害，應屬重傷害，因事證已臻明確，原判決因而
說明無再送請鑑定之必要，並無調查未盡之違法。(四)、刑法上傷
害人致重傷罪為加重結果犯，如多數人下手毆打，本有犯意之聯
絡，即屬共同正犯，對於共同正犯間之實行行為，既互相利用，
就傷害之結果，自應同負責任；又共同實行犯罪行為之人，在合
同意思範圍以內，各自分擔犯罪行為之一部，相互利用他人之行
為，以達其犯罪之目的者，即應對於全部所發生之結果，共同負
責；共同正犯之成立，祇須具有犯意之聯絡，行為之分擔，既不
問犯罪動機起於何人，亦不必每一階段犯行，均經參與；意思之
聯絡並不限於事前有所謀議，即僅於行為當時有共同犯意之聯絡
者，亦屬之，且其表示之方法，亦不以明示通謀為必要，即相互
間有默示之合致，亦無不可。原判決業已說明甲○○於上開時、
地，將被害人拉下車後，二人即發生扭打，乙○○亦加入共同毆
打被害人，期間甲○○更高聲呼喊在同一工地施工之板模師傅幫
忙等情，此亦為甲○○於第一審審理時供承不諱，是上訴人二人
及其餘參與圍毆之人同時同地基於同一原因包圍被害人並動手圍
毆被害人，再稽之王俊仁證稱：「二邊人馬都到了，開始互相打
架；甲○○及乙○○一起拳打腳踢（吳建民）」等語，甲○○亦
供稱：「係隨便打（吳建民）」等語，故上訴人二人於行為時顯
有利用他人之行為擴大被害人傷害之層面，且在被害人受傷時並
無立即主動停止傷害動作，則上訴人二人及其餘參與圍毆之成年
男子對於傷害犯行自具有共同犯意，並分擔實行行為至明。從而
，本件縱無法明確分辨係何人毆擊被害人頭部造成本件重傷害之
結果，然渠等顯係基於一共同之犯意分擔實行行為，自均應對被
害人所受傷勢之全部結果（包含加重結果）共同負責，要屬無疑
，自應屬傷害致重傷罪之共同正犯等由甚詳。上訴意旨所指上訴
人二人經王俊仁勸離，離開現場乙情，因與前揭卷證資料不符，
難認係適法之第三審上訴理由。(五)、至於其他上訴意旨均係就原
審依憑證據所為採證、認事職權行使，以及原判決已說明之事項
，依憑己見任意指摘為違法，並重為事實之爭執，否認有傷害致
重傷害之行為，殊與法律規定得為第三審上訴理由之違法情形不
相適合。衡以前開說明，其上訴為違背法律上之程式，應予駁回
。
據上論結，應依刑事訴訟法第三百九十五條前段，判決如主文。
中    華    民    國  九十九  年    六    月    三    日
                      最高法院刑事第十三庭
                          審判長法官  賴  忠  星
                                法官  呂  丹  玉
                                法官  吳      燦
                                法官  蔡  名  曜
                                法官  葉  麗  霞
本件正本證明與原本無異
                                      書  記  官
中    華    民    國  九十九  年    六    月    九    日
                                                      Ｅ

司法院資訊處製作；財團法人民間司法改革基金會備份。
